臺北高等行政法院判決　　　　　　　　　　　　　　九十二年度訴字第三五六七號
　　　　　　　　　　　　　　　.
　　原　　　告　甲○○
　　訴訟代理人　丁○○專利代.
　　被　　　告　經濟部智慧財產局
　　代　表　人　蔡練生（局長）
　　訴訟代理人　乙○○
　　　　　　　　丙○○
右當事人間因新型專利申請事件，原告不服經濟部中華民國九十二年六月九日經訴字
第○九二○六二一二六六○號訴願決定，提起行政訴訟，本院判決如左：
　　主  文
原告之訴駁回。
訴訟費用由原告負擔。
　　事  實
一、事實概要：原告於民國（下同）九十年十月十一日以「浪板結構改良」向被告申
    請新型專利，經被告編為第00000000號予以審查，不予專利。原告不服
    ，申請再審查，案經被告於九十二年一月二十八日以（九二）智專三（三）○五
    ○五二字第○九二二○○九○九九○號專利再審查核駁審定書為仍應不予專利之
    處分。原告不服，提起訴願，遭決定駁回，遂提起行政訴訟。
二、兩造聲明：
　　(一)原告聲明（原告經合法通知，未曾到場陳述，據其所提書狀內容而為記載）：
      訴願決定及原處分均撤銷。
　　(二)被告聲明：
      如主文所示。
三、兩造之爭點：
    系爭案是否有違核駁審定時專利法第九十八條第二項之規定，而不符新型專利之
    要件？
　　(一)原告主張（原告經合法通知，未曾到場陳述，據其所提書狀內容而為記載）：
      1.按專利第九十八條第二項之規定：「新型係運用申請前既有之技術或知識，
        而為熟習該項技術者所能輕易完成且未能增進功效時，雖無前項所列情事，
        仍不得依本法申請取得新型專利。」釋尋法意可知，一件新型專利之申請案
        須在「運用申請前既有之技術或知識」、「為熟習該項技術者所能輕易完成
        」、且「未能增進功效」等三個要件並存之情況下，即無法取得新型之專利
        。
      2.詳觀原處分及訴願決定顯示：
        (1)就浪板搭接卡合處之承載力而言：基於相同受力下，本案之鈍角補強邊肋
          較引證案（第00000000號專利案）之平斜面卡合凸緣較易產生應
          立集中而受損，故本案不具進步性。
        (2)就浪板搭接卡合效果而言：本案係以鈍角卡合並以螺栓固設，引證案則以
          斜面搭接再以螺栓固設，本案雖然構造上略有不同，惟並無法證明較引證
          案具較佳之卡合效果，故不具進步性。
        (3)就延長填充物之使用壽命而言：本案所設網狀物係置於填充物之中間層，
          對其下方之發泡棉層並無加強附著力之功效，故不具進步性。
        綜上所述，本案係運用申請前既有技術或知識，而為熟習該項技術所能輕易
        完成且未能增進功效者，難謂符合新型專利要件。
      3.此一決定原告實為不服，茲針對本創作設計之特徵、及其與引證案之相異處
        作更詳細的說明：
        (1)先就本創作之結構特徵而言
          一種「浪板結構改良」，主要係由鋼板１０，填充物材２０、網狀體３０
          及裝飾層４０所組合而成，其中：該鋼板１０上係等距一體成型有複數個
          搭接凸肋條１１及一側端之接合凸肋條１２，該搭接凸肋條１１上端之兩
          側面係對應成型一具鈍角之補強邊肋１１１，係加強該鋼板１０之強度，
          而該接合凸肋條１２則於補強邊肋１２１之上側端形成一導凹槽１２２；
          該填充物材２０為發泡材質；該網狀體３０係設於填充物材２０中，係可
          增加填充物材２０之附著力及整體之強度；該裝飾層４０係包覆於填充物
          材２０之外，係可保護填充物材２０之完整；藉由上述結構，係在施工者
          於組裝浪板時，該施工者人體之重量踩踏於搭接凸肋條１１及接合凸肋條
          １２上，該補強邊肋１１１、１２１呈一具鈍角之設計，係具有承受重力
          之效果；同時該網狀體３０設於填充物材２０之中，係增加填充物材２０
          之附著力及整體之強度。
        (2)反觀引證案之結構特徵
          一種改良的金屬隔熱板卡合結構，其主要設有凸緣及凹槽部份，於凸緣外
          側延伸一向下傾斜之斜面，同時於凸緣底端設有PU發泡體，其特徵在於：
          凹槽外側端延伸一卡合部，該卡合部頂端形成開口朝內的鉤狀，且略高於
          凸緣，藉此結構可於卡合部頂端卡合另一金屬隔熱浪板之斜面處，同時使
          卡合部頂端之鉤狀抵緊於凹緣底端，並使兩金屬隔熱浪板之接縫位於高處
          ，而達到節省材料及具較佳之隔熱效果。
      4.本創作與引證案雖皆為浪板之卡合結構設計，但本創作並增設有網狀體３０
        及裝飾層４０，主要係以提高本創作之使用價值，其優點及功效詳述如下：
          本創作浪板結構改良中，該搭接凸肋條１１與接合凸肋條１２所設之補
            強邊肋１１１、１２１，係增加浪板卡合的效果、及其本身之結構穩固
            性、強度。
          本創作該搭接凸肋條１１與接合凸肋條１２所設之補強邊肋１１１、１
            ２１因為一鈍角設計，故當浪板對應組裝時，可因本創作為鈍角設計補
            強邊肋１１１、１２１，而達一初步的卡合效果。
          本創作之浪板於對卡合完成後，當然需要藉鎖固元件對應鎖固，方可完
            全的達到定位、卡合效果。
          本創作之填充物材２０為發泡材質，係對應設置於鋼板１０下方，而該
            填充物材２０內部係對應設有網狀體３０，藉以可加強填充物材２０之
            強度者。
          又本創作浪板結構改良，藉由接合凸肋條１１上端導凹槽１２２之設計
            ，而達到防止水分因毛細現象而產生滴水滲入的情況。
      5.上段係針對本創作改良處作一詳細的說明後，原告再針對原處分及訴願決定
        作一說明：
        (1)原處分及訴願決定提及：「‧‧‧就浪板搭接卡合處之承載力而言：基於
          相同受力下，本案之鈍角補強邊肋較引證案 (如初審公告第一九六四四八
          號專利案)之平斜面卡合凸緣較易產生應力集中而受損，故本案不具進步
          性。‧‧‧」，針對此點，原告認為：
          本創作浪板結構改良中，該搭接凸肋條１１與接合凸肋條１２所設之補
            強邊肋１１１、１２１，係增加浪板卡合的效果及其本身之結構穩固性
            、強度。
          本創作該搭接凸肋條１１與接合凸肋條１２所設之補強邊肋１１１、１
            ２１因為一鈍角設計，故當浪板對應組裝時，可因本創作為鈍角設計之
            補強邊肋１１１、１２１，而達一初步的卡合效果。
          且一般較會產生應力集中者係為銳角，而本創作之補強邊肋中鈍角的設
            計主要係以提供該搭接凸肋條１１與接合凸肋條１２一良好的卡合、組
            設效果，並不會有審查人員所認定其會因易產生應力集中而受損的情況
            。
        (2)於原處分及訴願決定提及：「‧‧‧就浪板搭接卡合效果而言：本案係以
          鈍角卡合並以螺栓固設，引證案則以斜面搭接再以螺栓固設，本案雖然構
          造上略有不同，惟並無法證明較引證案具較佳之卡合效果，故不具進步性
          。‧‧‧」針對此點，原告認為：
          本創作藉補強邊肋１１１、１２１係為鈍角的設計，當上、下層之鋼板
            １０對應搭接時，補強邊肋１１１與補強邊肋１２１所對應貼合之接觸
            面就有三面，增加了觸面積，相對的其兩者之間的摩擦係數提高，滑動
            的情況即會降低或減少。
          引證案當其上層之浪板對應搭接於下層浪板時，僅有一個接觸面，而該
            引證案卡合部頂端所形成之鉤狀雖抵掣於上層浪板之內側，但亦因對應
            接觸面積過小而無良好的強度。
          本創作該搭接凸肋條１１與接合凸肋條１２所設之補強邊肋１１１、１
            ２１因為一鈍角設計，故當浪板對應組裝時，可因本創作為鈍角設計之
            補強邊肋１１１、１２１，而達一初步的卡合效果。
          本創作之浪板於對應卡合完成後，當然需要藉鎖固元件對應鎖固，方可
            完全的達到定位、卡合效果，本創作之鎖固元件乃對應穿設上層及下層
            的鋼板，故能確保兩者定位效果；而該引證案雖有用鎖固元件鎖住，但
            該上層浪板並無與下層浪板重疊而鎖固，其定位效果當然沒有本創作的
            優勢。
        (3)於原處分及訴願決定提及：「‧‧‧就延長填充物之使用壽命而言：本案
          所設網狀物置於填充物之中間層，對其下方之發泡棉層並無加強附著力之
          功效，故不具進步性‧‧‧。」，針對此點，原告認為：
          該網狀體３０對應設置於填充物材２０中，可對應加強填充物材之每一
            微小單位間之凝聚力。故當填充物材長期使用、日晒後，其材質因硬化
            而開始產生龜裂、粉化等現象，藉網狀體之對應設置，以有效將填充物
            材之每一微小單位凝聚起來，因而延長該填充物材之使用壽命，並可同
            時使用裝飾層之附著效果提升者。
          針對原告上一點之論點，原處分及訴願決定似乎無法認同，原告係舉證
            一些實例，期有助於審查人員對此結構設計之了解。
            Ａ、如汽車的輪胎。該輪胎係由橡膠一體製成，為了加強輪胎的強度及
                其每一小單位間的凝聚效果，係於輪胎內部設有鋼絲條，橡膠材料
                於成型之同時一併將鋼絲條包覆於其中，以對應提升輪胎的強度、
                及其使用的壽命。
            Ｂ、如鋼筋水泥柱或鋼筋水泥堵牆。於建築業中，若製作庭院的小圍牆
                ，一般會以砌磚的方式、或以模具製作出一水泥牆面後，再應設置
                於所挖之溝道上以將水泥牆立起。但此種單純的水泥牆較不具承受
                重力的能力，若嚴重的地震或撞擊，即有可能將結構破壞。為了加
                強建築物之耐震、耐壓程度，係可於水泥柱或水泥堵牆中加鋼筋條
                ，以增添其支撐、承載的效果。若受到強烈的撞擊或搖晃，該鋼筋
                水泥柱或鋼筋水泥堵牆內部設有鋼筋條，所以不會碎裂，亦會有水
                泥塊附著於鋼筋條上。
          上述之兩種實例，即可證明本創作之填充物料２０內部加設網狀體３０
            後，即可直接增加填充物材之附著力及整體之強度，實為具安全使用性
            之效果。
      6.請配合參閱已獲領證之公告第三九九六五三號「Ｃ型鋼結構改良」，該新型
        專利案之特徵係在於：該鋼構本體之豎面係內或向外排列浮設有適當凸條者
        。且於創作背景中，亦有提及該C型鋼因其上、下橫面直接承受重力，故豎
        面須承受斷面的力距重量，故改善此缺點並非將其Ｃ型鋼加厚，而是改變其
        承受斷面之型體狀態，因加厚鋼材厚度，只會使屋體架構承受更大重力；同
        理可證，本案補強邊肋１１１、１２１之鈍角設計確實具有承載重力之功能
        。
      7.依專利法修正案已於九十二年二月六日經總統公布，關於新型專利改採形式
        審查制，依專利法第一百三十五條規定：「本法中華民國九十二年一月三日
        修正施行前，尚未審定之專利申請案，適用修正施行後之規定。」即：本法
        修正施行前，尚未審定之專利申請案，適用修正施行後之規定，屆時本法修
        正施行前尚未審結之新型專利案件，將改採形式審查，為此，請延緩本案審
        理時間。
      8.且依被告於九十三年五月十日發文字號智法字第○九三一八六○○一七─○
        號函之說明：專利法第一百零八條準用第三十三條第二項之規定：「分割申
        請應於原申請案再審查審定前為之」，因新型專利採形式審查後，已無再審
        查制度，有關之規定應不再準用，因此新型之分割申請，應於原申請案處分
        前為之。」
        (1)另，專利法第一百三十五條規定：「本法中華民國九十二年一月三日修正
          施行前，尚未審定之專利申請案，適用修正施行後之規定。」本條所稱「
          尚未審定之專利申請案」，是指未完成初審審定或再審查審定之案件，包
          括訴願時本局自行撤銷原處分尚未重為審定，以及經訴願決定或行政法院
          判決撤銷原處分，發回被告重為審定而尚未審定者。
        (2)呈上可證，本案係適用修正後之專利法規定，自符合新型專利之要件，所
          具創作性與進步性無庸置疑，更無首揭法條之適用，為此，請鈞院准予所
          請。
      9.綜上所陳，本案並無違反專利法第九十八條第二項之規定，而被告及原決定
        機關皆未公平對引證案及系爭案兩者做出一合理之審定，而在經由上揭陳明
        後，系爭案在「新穎性」、「進步性」皆具備之情況，理應核准本件系爭案
        之專利。請為「原處分及訴願決定均撤銷」之判決，以符法制。
    (二)被告主張：
      1.行政訴訟理由稱：本案強調凸肋條鈍角補強邊肋之設計，主要係加強浪板搭
        接之卡合效果，而網狀體之設置可加強填充物材之強度，故本案應具新穎性
        、進步性云云。然就浪板搭接卡合處之承載力而言，於承受相同施工者踩踏
        受力下，本案之鈍角補強邊肋較引證案公告第一九六四四八號專利案之平斜
        面卡合凸緣易產生應力集中而受損，故本案不具進步性；再就浪板搭接卡合
        效果而言，本案係以鈍角卡合並以螺栓固設，引證案則以斜面搭接再以螺栓
        固設，本案雖然構造上略有不同，惟並無法證明較引證案具較佳之卡合效果
        ，故難謂具進步性；而就加強填充物之附著力及強度而言，本案所設之網狀
        物係置於填充物之中間層，對其下方之發泡棉層並無加強附著力之功效，故
        不具進步性；又行政訴訟理由五所述請鈞院延緩本案之審理，以使本案可適
        用新型專利形式審查制一節；查本案業經被告審查完竣，現已進入行政救濟
        程序，依法並無可申請延緩審理，以改採形式審查之依據，併予陳明。
　　　2.另起訴理由所附附件四第三九九六五三號專利案「Ｃ型鋼結構改良」新型專
        利案，與本案無實質關連，無法等同論究可專利性，併予陳明。
      3.綜上所述，被告原處分並無違法，敬請駁回原告之訴。
　　理  由
甲、程序方面
    本件原告經受合法通知，未於言詞辯論期日到場，核無行政訴訟法第二百十八條
    準用民事訴訟法第三百八十六條各款所列情形，爰依被告之聲請由其一造辯論而
    為判決。
乙、實體方面
一、按凡對物品之形狀、構造或裝置之創作或改良，而可供產業上利用之新型者，得
    依法申請取得新型專利，固為專利法第九十七條暨第九十八條第一項所明定。惟
    其新型如「係運用申請前既有之技術或知識，而為熟習該項技術者所能輕易完成
    且未能增進功效時」，仍不得依法申請取得新型專利，復為同法第九十八條第二
    項所明定。
二、本件系爭第00000000號「浪板結構改良」新型專利申請案，其主要特徵
    在於：鋼板等距一體成型數個搭接凸肋條及一側端之接合凸肋條，其中搭接凸肋
    條及一側端之接合凸肋條搭接套合後以螺鎖固定之，搭接凸肋條上端兩側面對應
    成型一具鈍角之補強邊肋，以加強鋼板強度，接合凸肋條上側端形成一導凹槽以
    防止雨水滲透，另於填充物材中加設一網狀體以提高填充物材之附著力者。本件
    經被審查，係認系爭案之鈍角補強邊肋較八十一年十二月十一日審定公告之第0
    0000000號「改良的金屬隔熱浪板卡合結構」新型專利案（即引證案）之
    平斜面卡合凸緣較易產生應力集中而受損；又系爭案係以鈍角卡合並以螺栓固設
    ，引證案則以斜面搭接再以螺栓固設，構造上雖略有不同，惟並無法證明較引證
    案具較佳之卡合效果；另系爭案所設網狀物係置於填充物之中間層，對其下方之
    發泡棉層並無加強附著力之功效，故不具進步性，乃為應不予專利之處分。原告
    不服，依序提起訴願及行政訴訟；兩造之主張各如事實欄所載，其爭點厥為系爭
    案是否有違核駁審定時專利法第九十八條第二項之規定，而不符新型專利之要件
    ？
三、經查，就浪板搭接卡合處之承載力而言，於承受相同施工者踩踏受力下，系爭案
    之鈍角補強邊肋較引證案之平斜面卡合凸緣較易產生應力集中而受損；又就浪板
    搭接卡合效果而言，系爭案係以鈍角卡合並以螺栓固設，引證案則以斜面搭接再
    以螺栓固設，二者之構造雖略有不同，惟並無法證明系爭案較引證案具較佳之卡
    合效果；另就加強填充物之附著力及強度而言，系爭案所設網狀物係置於填充物
    之中間層，對其下方之發泡棉層並無加強附著力之功效，均難謂系爭案具有進步
    性。次查，現行專利法第一百三十五條固規定：「本法中華民國九十二年一月三
    日修正施行前，尚未審定之專利申請案，適用修正施行後之規定。」，而本條所
    稱「尚未審定之專利申請案」，是指「未完成初審審定或再審查審定之案件，包
    括訴願時本局自行撤銷原處分尚未重為審定，以及經訴願決定或行政法院判決撤
    銷原處分，發回本局重為審定而尚未審定者。」復經被告九十三年五月十日智法
    字第０九三一八六００一七─０號函釋有案；惟本案業經被告審定完竣，現已進
    入行政救濟程序，核與上開法條及被告之函釋內容不符，原告請求改採形式審查
    ，自乏依據。又原告起訴理由所附第三九九六五三號「Ｃ型鋼結構改良」新型專
    利案，核與系爭案之實質結構並無關連，尚難證明系爭案之可專利性，均附此敘
    明。
四、綜上所述，系爭案確實有違核駁審定時專利法第九十八條第二項之進步性規定，
    不符新型專利之要件。從而，被告為系爭案應不予專利之處分，洵無違誤，訴願
    決定予以維持，亦無不合。原告仍執前詞訴請撤銷，為無理由，應予駁回。
丙、據上論結，本件原告之訴為無理由，依行政訴訟法第九十八條第三項前段、第二
    百十八條、民事訴訟法第三百八十五條第一項前段，判決如主文。
中　　　華　　　民　　　國　　九十三　　年　　　九　　　月　　二十九　　日
                            臺 北 高 等 行 政 法 院  第 一  庭
                                           審 判 長 法  官  徐瑞晃
                                                    法  官  蕭惠芳
                                                    法  官  李得灶
右為正本係照原本作成。
如不服本判決，應於送達後二十日內，向本院提出上訴狀並表明上訴理由，如於本判
決宣示後送達前提起上訴者，應於判決送達後二十日內補提上訴理由書（須按他造人
數附繕本）。
中　　　華　　　民　　　國　　九十三　　年　　　十　　　月　　　一　　　日
                                                    書記官  陳清容
